臺灣澎湖地方法院民事判決
110年度訴字第2號
原      告  鮑淑貞  
訴訟代理人  劉昱明律師
被      告  許龍雄  
訴訟代理人  謝易澄律師
上列當事人間請求損害賠償事件，本院於民國111年3月10日言詞
辯論終結，判決如下：
    主    文
被告應給付原告新臺幣（下同）21萬6300元及自民國109年12月1
8日起至清償日止，按週年利率5％計算之利息。
原告其餘之訴駁回。
訴訟費用由被告負擔1/3，餘由原告負擔。
本判決得假執行。但被告如以21萬6300元為原告預供擔保，得免
為假執行。
原告其餘假執行之聲請駁回。
    事實及理由
壹、程序事項
一、按訴狀送達後，原告不得將原訴變更或追加他訴。但擴張或
    減縮應受判決事項之聲明者，民事訴訟法第255條第1項但書
    第3款定有明文。原告原起訴聲明第1項為：被告應給付原告
    新臺幣（下同）53萬2400元，及自起訴狀繕本送達翌日起至
    清償日止，按週年利率5％計算之利息。於訴狀送達後，迭經
    擴張聲明第1項請求金額，最終變更聲明第1項如下述原告主
    張欄之聲明（本院卷二第63頁），原告所為合於上揭規定，
    應予准許。
二、又本件原告係於109年10月28日起訴，於110年9月24日準備
    程序終結，期間進行過4次準備程序。而原告固然於110年12
    月27日始提出原證12之估價單2紙，經被告抗辯此部分違反
    民事訴訟法第276條之規定，有失權效之適用等語。然原告
    曾於最初之起訴狀內即有提出室內裝修之估價單及地基修護
    費用之估價單（見本院卷一第41、43頁），僅是室內裝修之
    估價單並未分列材料及工資，地基修護費用之估價單又無細
    項。而本院曾因被告提出折舊抗辯（見本院卷一第382頁）
    ，於110年9月24日始當庭諭知原告請將單據區分材料及工資
    （見本院卷一第383頁），是原告新提出之原證12實為原證
    據之再補充或再充實，並未對於被告及法院產生突襲，不甚
    延滯訴訟，是此部分之原告主張，本院依民事訴訟法第276
    條第1項第2款之規定，均容許之。
貳、實體事項
一、原告主張：被告自107年9月10日起修建澎湖縣○○市○○里○○路
    00號之房屋，一開始向原告借用位於澎湖縣馬公市光明路之
    鐵皮屋屋頂搭建鷹架施工建築，因原告考量在屋頂施工之種
    種危險，原告曾商請被告簽協議書保證鐵皮屋頂不會受損，
    但被告拒絕簽署。詎料，自107年11至12月間，被告通知工
    人開始挖地基，將原告上開鐵皮屋後之木板及地基約60公分
    的地方都打掉，地板內挖成一個大洞後僅用木板釘著，且持
    續破壞。被告施工期間某日，原告之鐵皮屋頂遭被告在屋頂
    施工致塌陷，屋內嚴重漏水，大石頭從屋頂陷落，打壞水管
    ，致使水柱噴灑滲漏，陷落之石塊並擊中原告牙齒，原告因
    而受傷。是原告受有如下之損害：⒈地基挖空填補修復費用2
    萬8700元；⒉地板修理費用3000元；⒊水電修理費用8000元；
    ⒋室內修復費用30萬6000元、⒌屋頂整修費用3萬400元；⒍營
    業額每月9000元，原告於鐵皮屋開設之「○○○○○○飲品店」從
    108年8月至110年12月共28個月無法營業，合計25萬2000元
    ；⒎牙齒受傷治療裝設費1萬4000元；⒏精神賠償3萬元等。是
    以，被告因故意或過失不法侵害原告之財產權，且違反民法
    第794條保護鄰地之法令，且不法侵害原告之身體健康權，
    導致原告身體之損害及心靈痛苦，爰依民法第794條、第184
    條、第195條及第213條之規定，提起本件訴訟等語，並聲明
    ：㈠被告應給付原告67萬2100元，及其中53萬2400元部分自
    起訴狀繕本送達翌日起至清償日止按週年利率5％計算之利息
    ，其中5萬4000元部分，自110年7 月23日之書狀繕本送達翌
    日起至清償日止按週年利率5％計算之利息，其中4萬5000元
    部分，自110 年9 月24日起至清償日止，按週年利率5％計算
    之利息，其中4萬700元部分，自民事言詞辯論意旨狀繕本送
    達翌日起至清償日止，按週年利率5％計算之利息。㈡願供擔
    保，請准宣告假執行。
二、被告則以：原告主張不實。被告之工人都是站在鷹架上，沒
    有站上去原告之鐵皮屋頂，被告之工人也都是從工地內部到
    達鐵架來施作，未經由原告的屋頂，且被告並於原告之屋頂
    上設置保護措施，加蓋帆布保護。而原告之牙齒受傷並非石
    頭掉落打到，是店內物品不慎掉落造成，再者，若原告是遭
    大石頭打斷，受傷當時應會非常疼痛，會立即就醫，但原告
    所提之○○診所就醫收據實為裝設活動假牙，與案發時間相隔
    甚遠，應與被告施工無因果關係。又澎湖地區氣候潮濕，原
    告整間鐵皮房屋內部是木板隔間，歷經數十年，屋內木板嚴
    重龜裂，屋內許多裝潢清楚可見裂痕、嚴重生鏽等，鐵皮屋
    頂更是嚴重生鏽，故原告裝潢會掉落應是日久生鏽所致，非
    被告修建房屋所致，原告應自行承擔屋舍老舊之維修責任及
    折舊費用，不應趁被告修建房屋之機會，向被告索討。另，
    被告並無通知工人挖原告之地基，且原告搭建的鐵皮屋後方
    並無獨立的牆面，僅藉由被告的外牆做內部裝潢牆面，故被
    告是拆除自家的牆面，才會導致原告鐵皮屋牆面及風扇裸露
    在外，被告並無拆除原告的木板。又該鐵皮屋內尚有擺設新
    鮮植物盆栽、且尚有出售礦泉水，並非無法使用，故原告開
    設之飲料店無繼續營業應屬原告個人或商業因素，與被告無
    關。又被告在施工期間，原告精神上完全沒有受到任何影響
    ，也沒有任何就醫紀錄，精神慰撫金之請求顯然不實等語資
    為抗辯。並聲明：㈠原告之訴駁回。㈡如受不利判決，願供擔
    保請准宣告假執行。
三、本件堪以認定之基礎事實：
　㈠澎湖縣馬公市光明路掛有「○○○○○○飲品」招牌之鐵皮屋（下
    稱系爭鐵皮屋），是原告於68年間所搭建。系爭鐵皮屋坐落
    之土地為訴外人財團法人澎湖馬公○○廟（下稱○○廟）所有，
    並由原告向○○廟承租，每月租金4500元等情，業經原告陳述
    無訛，復有現場照片及房屋借用切結書可佐（見本院卷一第
    167頁、警卷第71至73頁）。
　㈡系爭鐵皮屋後方坐落澎湖縣○○市○○段0000地號土地，為被告
    所有，該地上原建有被告之舊住宅，該住宅於107年11月2日
    展開新建工程，重新建造，並於108年4月1日竣工，即現在
    之澎湖縣○○市○○里○○路00號等情，業據被告於偵查中陳述無
    訛，復有土地登記第一類謄本、地籍圖、被告住宅拆除前之
    現場照片、使用執照等件可佐（見偵卷第109至113頁、155
    頁、191頁）。
四、本院得心證之理由 　　　　
　　原告主張被告有上述各類之侵權行為，導致原告受有上述各
    類之損害等語，經被告以上詞置辯。茲就原告各項請求分述
    如下：
　㈠地基挖空填補修復費用2萬8700元：
　⒈原告主張被告於開挖地基時，有將系爭鐵皮屋底下之地基挖
    空一部分等情，業據提出被告舊宅拆除後，由工地往系爭鐵
    皮屋後方拍攝之當時照片可佐（見本院卷一第105、109頁）
    ，而由該等照片顯示，系爭鐵皮屋後方木板底部確實有呈現
    碎石、空隙等情。此外，107年至108年間擔任○○廟總幹事之
    證人王○○復證述：當時兩造私下有糾紛時，我有去工地看過
    兩造，我當時有看到土地上有一個洞，被告用石頭放在裡面
    ，並沒有用水泥補強。可以確定那個洞是在○○廟土地上等語
    （見本院卷一第310頁）明確，與原告主張之事實尚屬相符
    ，且該證人作證時已非○○廟之主委，與兩造均無利害關係，
    其證詞應無偏頗之嫌，應可採信。可認原告此部分主張，應
    非子虛。
　⒉按占有固為事實，並非權利，但究屬財產之法益，民法第九
    百六十條至第九百六十二條且設有保護之規定，侵害之，即
    屬違反法律保護他人之規定，侵權行為之違法性非非具備，
    自應成立侵權行為。至占有人對該占有物有無所有權，初非
    所問，最高法院71年度台上字第3748號判決意旨參照。系爭
    鐵皮屋坐落之基地雖非原告所有，然原告係向○○廟承租而占
    有中，已如上述，其自屬占有人，而被告於興建房屋時將該
    基地挖空一部份，自屬對原告占有之侵害，成立侵權行為，
    自應對原告負賠償責任。而該基地既遭挖空，自應回填水泥
    或砂石等物，則原告就此部分之損害復提出○○土木包工業之
    估價單（見本院卷二第27頁），經核其項目尚屬合理且必要
    ，應可採信。是原告主張此部分之地基挖空填補修復費用2
    萬8700元，應予准許。
　㈡水電修理費用：
　　經查，被告於施工期間之某日，有因工人施作不慎，而造成
    系爭鐵皮屋後方水管斷裂，使屋內大量漏水、被告之媳婦及
    外勞均有前來協助清理等情，業經原告主張明確（見本院卷
    一第312頁），核與被告之子許○○於本院審理中陳述：我曾
    聽聞我父母講過被告房屋興建過程中，有因水管損壞，造成
    系爭鐵皮屋大量滲水，而被告家人有錢去幫忙清理等語（見
    本院卷一第313頁），且原告之媳婦吳○○於本院審理中證述
    ：因為隔壁施工的原因，造成房屋漏水。不知道什麼東西砸
    下來，造成鐵皮屋頂破洞，且當時也在大量的澆水，造成屋
    內一直漏水。我就是當天清理。而當下有向被告反應，被告
    有派被告他的媳婦跟外勞有來協助清理。當下天花板都有水
    、燈具泡在水裡、後面的木板牆都是水、地板也有積水，因
    為水的量很大，所以整個鐵皮屋後半部都是水之情節（見本
    院卷一第354至355頁）相符，被告復於兩造間與本案相關之
    竊佔等刑事案件偵查中以書狀自陳：拆屋時工人不小心石頭
    掉落砸毀，第一時間被告也令工人馬上修復、積水排除幫忙
    清理乾淨等語（見偵卷第88頁），此部分事實堪信為真，故
    被告自應對過失打壞系爭鐵皮屋後方水管，造成屋內大量滲
    水之行為，負侵權行為損害賠償責任。然而，原告已於本院
    審理中陳述：被告家人跟外勞等有到我家協助清理，並請水
    電工人幫忙修復水管（見本院卷一第312頁）等語，核與被
    告於上開偵查中出具之書狀所述：「第一時間被告也令工人
    馬上修復」等語相符，足認原告此部分之水電損害部分，業
    經填補，自不應准許。
　㈢地板修理費用3000元
　　承前述㈡，被告之過失行為既造成系爭鐵皮屋屋內大量滲水
    及地板積水，且系爭鐵皮屋之地板為塑膠地板而非磁磚，此
    有原告拍攝之照片及本院現場履勘所拍攝之照片（見本院卷
    一第117、173頁），自應有相當程度之損壞，則原告自得請
    求地板之修理費用3000元，業據提出○○裝潢行之收據可佐（
    見本院卷一第37頁），經核尚屬合理且必要，應予准許。
　㈣室內修復費用16萬5600元：
　　承前述㈡，被告之過失行為既造成系爭鐵皮屋屋內大量滲水
    ，且系爭鐵皮屋之室內裝潢為木質牆面，此有原告拍攝之照
    片及本院現場履勘所拍攝之照片（見本院卷一第107、109、
    173至181頁、261至269頁），自應有相當程度之損壞，則原
    告自得請求室內修復費用。而依行政院所發布之固定資產耐
    用年數表及固定資產折舊率表，有關商店用簡單裝備及簡單
    隔間之耐用年數為3年，本院爰依行政院所頒固定資產耐用
    年數表及固定資產折舊率表，採定率遞減法計算系爭鐵皮屋
    之室內裝潢之折舊。原告因支出系爭鐵皮屋之室內裝修修繕
    費用30萬6000 元（含工資為15萬元、材料15萬6000元），
    業據其提出估價單為證（見本院卷二第25頁），堪認有據。
    惟原告自陳系爭鐵皮屋於98年間重新裝潢好等語（見本院卷
    一第382頁），至上開事故發生期間之107年至108年間止，
    已逾商店用簡單裝備及簡單隔間之耐用年數3年以上，依所
    得稅法第54條第3 項、固定資產折舊率表規定，以成本十分
    之一為合度，則此部分之室內裝修部分，經扣除折舊後為1
    萬5600元（計算式：15萬6000 元×1/10＝1萬5600 元），加
    計工資15萬元後，原告得向被告請求之修繕費用應為16萬56
    00元（計算式：1萬5600＋15萬＝16萬5600元），逾上開範圍
    所為之請求，即屬無據。
　㈤屋頂整修費用：
　　原告固然主張因被告之施工行為、工人於系爭鐵皮屋屋頂踩
    踏等，導致系爭鐵皮屋之屋頂毀損等情，經被告否認。經查
    ，被告住宅工程之鷹架工人即證人呂○○到庭證述：我記得蓋
    房子的基地，與鐵皮屋間有保留地，我從保留地地上往上搭
    建鷹架，盡量不要踩到鐵皮屋。實際上在搭鷹架過程中，我
    們是先從保留地先搭小的鷹架，往上再搭大的鷹架，沒有站
    上去原告的鐵皮屋屋頂。本院卷一第125頁之中間照片中，
    黃色衣服的人，白色衣服的人我不知道是何人，我當時站在
    小鷹架上，鋪鷹架上的板子。我也沒看到有人站到原告的鐵
    皮屋。我搭鷹架的範圍，不包括鐵皮屋等語（見本院卷一第
    306至307頁）明確，其證詞顯然無法對原告為有利之認定。
    參以原告所拍攝之照片（見本院卷一第125頁）係從地面往
    上拍，尚有角度之差異及招牌之阻擋，尚無法逕認照片所示
    之人確實是有踩在系爭鐵皮屋屋頂。且被告之房屋與系爭鐵
    皮屋間尚有一間隔，此業經本院現場履勘屬實，復經地政機
    關測量無訛，有本院勘驗測量筆錄、履勘現場照片及澎湖地
    政事務所土地複丈成果圖等件可佐（見本院卷一第163至167
    、197頁），尚有空間得以搭建鷹架，且業經證人呂○○證述
    有搭建鷹架，已如上述，核與原告拍攝之施工現場照片顯示
    有鷹架搭建等情相符，堪認被告於施工時，尚有設置相關之
    設施以避免工人踩踏至系爭鐵皮屋屋頂。且原告自行拍攝之
    系爭鐵皮屋屋頂之先前照片（見本院卷一第123、125頁），
    外觀上已嚴重鏽蝕，自不能排除是系爭鐵皮屋因老舊等原因
    自然耗損。綜上，原告主張系爭鐵皮屋屋頂係因被告之侵權
    行為而損壞乙節，依原告所舉之現有事證，尚未能使本院產
    生對其有利之心證，其主張自難逕採。
　㈥不能營業損失9000元：
　　原告主張因被告之侵權行為，導致其所經營之飲品店從108
    年8月至110年12月共28個月無法營業，該店營業額每月9000
    元，合計受有25萬2000元之損失等語，經被告以上詞置辯。
    承前述㈡，被告之過失行為既造成系爭鐵皮屋屋內大量滲水
    及積水，造成室內之裝潢及地板產生相當程度之損壞，原告
    自須耗時清理及耗費相當之時間復原，始能正常營業。爰審
    酌系爭鐵皮屋之規模及受損程度，暨原告於本院審理中自陳
    ：「之所以還沒修的原因之一是因為○○廟希望我等○○廟向被
    告把被告占的土地（即系爭鐵皮屋旁之土地）要回來以後，
    再一起處理」，為其未能積極修繕之原因，認原告因被告之
    侵權行為所需之修繕期間以2個月為合理，在此期間內原告
    未能正常使用系爭鐵皮屋乃為有理。至於逾此之期間，原告
    本得要求出租人修繕以利租賃物之使用，但未見原告有於遷
    址之前，先行催告出租人修繕未果之情事，且原告係基於自
    己原因遲未修繕，已如前述，故不能將逾2個月期間未能營
    業之不利益歸責被告。從而，本院審酌原告本係經營果汁店
    ，且系爭鐵皮屋位於澎湖縣馬公市之市區，尚屬商業發達之
    區域，周遭亦有其他商家經營（見本院卷一第167頁），暨
    其店之規模、營業時間等因素，及原告自陳扣除每月4500元
    之租金後，賣果汁之收入每月至少4500元（本院卷一第383
    頁）等情，認原告因被告之侵權行為所致受之營業損失，應
    以每月4500元計算為妥，而2個月之不能營業損失合計為900
    0元，故此部分請求應屬有據。逾此部分之請求，尚不准許
    。
　㈦牙齒受傷治療裝設費：
　⒈承前述㈡，被告之施工行為除造成系爭鐵皮屋屋內大量滲水外
    ，尚有因施工產生地板震動之情形，導致店內物品掉落而擊
    中原告臉部，造成牙齒受傷之情形，此部分業經證人吳○○證
    述：當天我聽到有東西掉下來的聲音，就看到原告的臉部受
    傷，還有原告的牙齒部分有流血。我記得是白天的時候，當
    時我是臨時趕回去要找原告。當下原告有向我表示 不舒服
    。因為她當下好像不知道自己已經受傷，我還告訴他，你怎
    麼嘴巴一直在流血。原告當下就很不舒服，但沒有直接去看
    醫生。當天，鐵皮屋內還有在漏水，我也同時在處理漏水的
    部分。因為施工會震動，我們的建物與被告施工的地板相連
    ，施工震動及聲音很大，原告站的地方剛好有東西掉下來。
    當天地板也有在震動，且隔壁施工聲音很大等語（見本院卷
    一第356至358頁）明確，復有原告提出之傷勢照片可佐（見
    本院卷一第109頁），堪認原告於屋內大量滲水當天，確實
    有因當下現場之混亂、震動等原因，遭室內物品掉落而傷及
    牙齒而受傷，但並非遭被告施工工程中之掉落石塊砸中致受
    傷。是原告牙齒受傷之結果，仍與被告之施工行為有因果關
    係，則被告自應對此事故負侵權行為之責任。
　⒉原告就此請求1萬4000元之上顎局部活動假牙費用，並提出○○
    牙醫診所之活動假牙（上顎局部）之收據為憑（見本院卷一
    第45頁），經被告以未具責任範圍之因果關係等語抗辯。經
    查，被告係於107年11月至108年4月間施工，已如上述，然
    原告此部分之費用係於108年9月至11月間支出，且原告之主
    訴為製作上顎假牙以利功能和美觀，並進行拔除殘根、拔除
    異位智齒、洗牙控制牙周病及補蛀牙等情，此有○○診所醫師
    出具之書面陳述及病歷資料可佐（見本院卷一第339至347頁
    ），經核此支出除與事發時間相距甚久外，復無事證顯示與
    治療牙齒或牙齦之受傷有關，是原告此項花費與前述事故之
    因果關係尚有疑問。何況原告已明確陳述：當天我沒有去看
    牙醫，就自行止血，隔天才去看密醫，但沒有就醫紀錄等語
    （見本院卷一第312頁），是原告就是日所生之牙齒受傷，
    顯然業經其所述之密醫治療完畢，復無提出相關費用之支出
    證明，則原告前開請求，自難准許。
　㈧精神賠償1萬元：　
　　原告主張因被告一再滋擾損壞，且侵害原告之身體權致使精
    神痛苦，數度至身心科就診，受有莫大之精神損害，爰請求
    精神慰撫金3萬元等語，經被告以上詞置辯。觀之原告所提
    之衛生福利部澎湖醫院診斷證明書，係載：因類思覺失調性
    疾病、原發性失眠症及非特定的憂鬱，單次發作等疾病，（
    原告）於104年開始於本院門診就醫，不規則追蹤。104年看
    診3次，105年1次，109年5次，中間其他時間沒有看診。宜
    持續追蹤，規則就醫等語（見本院卷一第53頁），與被告前
    述施工期間比對，顯然原告於被告之施工期間及施工結束後
    之一段時間內，均未有相關精神疾病之就醫紀錄，若原告確
    實遭被告持續滋擾，該等期間自應會去身心科就診，可見原
    告此部部分主張，顯有疑問，不足採取。爰審酌上述㈦⒈所示
    事故中，被告之侵權行為態樣及過程、原告當下所受之傷勢
    程度，暨原告目前是在家幫忙照顧三個孫子，孫子分別為9 
    歲、7 歲6 歲，孫子上學我在家整理家務，目前沒有收入，
    都是依靠兒子與媳婦提供生活費，名下有房屋、土地等財產
    ；被告從事商業行為，小學畢業、家庭經濟狀況小康，名下
    有股利、租金收入、房屋土地及投資等財產，業據原告於本
    院審理中陳述明確（見本院卷二第64頁），復有澎湖縣政府
    警察局馬公分局調查筆錄（見警卷第3頁）及兩造之稅務電
    子閘門財產所得調件明細表（見本院卷二證物袋）附卷可查
    ，並考量兩造之身分、年齡、地位、經濟狀況、原告所受身
    體及精神之損害、造成原告日常生活影響之程度等一切情狀
    後，認原告請求慰撫金3萬元尚嫌過高，應以1萬元為適當。
　㈨綜上，原告得請求被告賠償之金額共計21萬6300元（計算式
    ：2萬8700＋3000＋16萬5600＋9000＋1萬＝21萬6300）。
五、綜上所述，原告依民法第794條、第184條、第195條及第213
    條之規定，請求被告給付21萬6300元，及自109年12月18日
    起（見本院卷一第69頁之送達回證，被告之同居人收受起訴
    狀之日期為109年12月17日）至清償日止，按週年利率5 ％計
    算之利息，為有理由，應予准許。逾此範圍部分之請求，為
    無理由，應予駁回。
六、原告勝訴部分，爰依職權宣告假執行，並依職權宣告被告得
    供相當之擔保免為假執行。至於原告敗訴部分，假執行之聲
    請亦無理由而應予駁回。
七、本判決基礎已臻明確，兩造其餘攻擊防禦方法及舉證，核與
    判決結果無影響，爰不一一論述，附此敘明。
八、訴訟費用負擔之依據：民事訴訟法第79條。 　　
中　　華　　民　　國　　111 　年　　3 　　月　　31　　日
                  民事庭  審判長法  官  李宛玲
　　　　　　　　　　　　        法  官  王偉為
　　　　　　　　　　　　        法  官  陳立祥
以上正本係照原本作成。
如對本判決上訴，須於判決送達後廿日內向本院提出上訴狀。
如委任律師提起上訴者，應一併繳納上訴審裁判費。
中　　華　　民　　國　　111 　年　　3 　　月　　31　　日
                                書記官　林映君